ACORDAO-COMPLETO-2486362

ACÓRDÃO 1743/2022 ATA 8/2022 - PRIMEIRA CÂMARA

VISTOS, relatados e discutidos estes autos de tomada de contas especial instaurada pelo Fundo Nacional de Desenvolvimento da Educação em razão de irregularidades na execução dos recursos federais recebidos para ações do Programa Nacional de Alimentação Escolar (PNAE) , exercícios de 2010 e de 2012.
ACORDAM os ministros do Tribunal de Contas da União, reunidos em sessão da 1ª Câmara, ante as razões expostas pelo relator, em:
9.1. excluir da relação processual o Sr. Carlos Evandro Pereira de Meneses;
9.2. acolher em parte as alegações de defesa apresentadas pelo Sr. Israel Alves da Silveira;
9.3. julgar irregulares, com fundamento nos arts. 1º, I, e 16, III, "b" e "c", da Lei 8.443/1992 c/c os arts. 19 e 23, III, da mesma lei, e com arts. 1º, I, e 209, II e III, e 214, III, do RI/TCU, as contas do Sr. Israel Alves da Silveira e condená-lo ao pagamento das quantias abaixo especificadas, com a fixação do prazo de 15 (quinze) dias, a contar da notificação, para que comprove, perante este Tribunal (art. 214, III, "a", do RI/TCU) , o recolhimento da dívida aos cofres do Fundo Nacional de Desenvolvimento da Educação, atualizada monetariamente e acrescida dos juros de mora, calculados a partir das datas discriminadas, até a data do recolhimento, na forma prevista na legislação em vigor:
	Data de ocorrência
	Valor histórico (R$) 

	17/12/2012
	2.600,00

	9/5/2012
	910,00

	31/5/2012
	2.340,00

	20/6/2012
	43.589,00

	17/2/2012
	3.600,00

	17/2/2012
	16.952,40

	20/6/2012
	3.867,50

	17/2/2012
	440,00

	17/2/2012
	8.551,84

	4/4/2012
	1.621,18

	9/8/2012
	18.000,00

	22/8/2012
	307,00

	30/8/2012
	8.000,00

	4/9/2012
	6.000,00

	3/10/2012
	25.000,00

	6/11/2012
	1.400,00

	6/11/2012
	10.000,00

9.4. aplicar ao Sr. Israel Alves da Silveira a multa prevista no art. 57 da Lei 8.443/1992 c/c o art. 267 do RI/TCU, no valor de R$ 27.000,00 (vinte e sete mil reais) , fixando-lhe o prazo de 15 (quinze) dias, a contar da notificação, para que comprove, perante este Tribunal (art. 214, III, "a", do RI/TCU) , o recolhimento da dívida aos cofres do Tesouro Nacional, atualizada monetariamente desde a data do presente acórdão até a do efetivo recolhimento, se for paga após o vencimento, na forma da legislação em vigor;
9.5. autorizar, desde logo, se requerido, com fundamento no art. 26, da Lei 8.443/1992, c/c o art. 217, §§ 1º e 2º, do RI/TCU, o parcelamento das dívidas em até 36 parcelas, incidindo, sobre cada parcela, corrigida monetariamente, os correspondentes acréscimos legais, fixando-lhes o prazo de 15 (quinze)  dias, a contar do recebimento da notificação, para comprovar, perante o Tribunal, o recolhimento da primeira parcela, e de 30  (trinta)  dias, a contar da parcela anterior, para comprovar o recolhimento das demais parcelas, devendo incidir, sobre cada valor mensal, atualizado monetariamente, os juros de mora devidos, no caso do débito, na forma prevista na legislação em vigor, alertando o responsável de que a falta de comprovação do pagamento de qualquer parcela importará o vencimento antecipado do saldo devedor, nos termos do § 2º do art. 217, do Regimento Interno deste Tribunal;
9.6. autorizar, desde logo, nos termos dos arts. 219, II, do RI/TCU e 28, II, da                   Lei 8.443/1992, a cobrança judicial das dívidas, caso não atendidas as notificações;
9.7. encaminhar cópia da deliberação ao  (à)  chefe da Procuradoria da República no Estado de Pernambuco, em cumprimento ao disposto no § 3º do art. 16, da Lei 8.443/1992;
9.8. enviar cópia deste acórdão aos responsáveis e ao FNDE;
9.9. informar aos interessados que o inteiro teor da presente deliberação estará disponível, no dia seguinte a sua oficialização, para a consulta no endereço www.tcu.gov.br/acordaos.

Tomada de contas especial instaurada pelo Fundo Nacional de Desenvolvimento da Educação - FNDE, em razão da impugnação parcial das despesas realizadas com os recursos do Programa Nacional de Alimentação Escolar.

Primeira Câmara

Município de Serra Talhada/PE.

3. Interessados/Responsáveis:
3.1. Interessado: Fundo Nacional de Desenvolvimento da Educação (FNDE).
3.2. Responsáveis: Carlos Evandro Pereira de Meneses (XXX.800.498-XX); Israel Alves da Silveira (XXX.090.984-XX).

13.1. Ministros presentes: Walton Alencar Rodrigues (Presidente), Benjamin Zymler, Vital do Rêgo e Jorge Oliveira.
13.2. Ministros-Substitutos presentes: Augusto Sherman Cavalcanti e Weder de Oliveira (Relator).

WEDER DE OLIVEIRA

Examina-se processo de tomada de contas especial instaurada pelo Fundo Nacional de Desenvolvimento da Educação (FNDE) em desfavor de Carlos Evandro Pereira de Meneses, ex-prefeito de Serra Talhada/PE, gestões 2005/2008 e 2009/2012, em razão de irregularidades na execução dos recursos federais recebidos por força do Programa Nacional de Alimentação Escolar, exercícios de 2010 (PNAE/2010) e de 2012 (PNAE/2012) .	
2.	Reproduzo, com ajustes de forma pertinentes, a instrução da Secretaria de Controle Externo de Tomada de Contas Especial (Secex-TCE) [footnoteRef:2]: [2:  Peça 52.] 
"HISTÓRICO
2.	O presente processo foi objeto de instrução preliminar (peça 16) , a qual propôs a citação do responsável, conforme sistematizado em matriz de responsabilização anexa àquela instrução. A mencionada proposta de encaminhamento contou com a anuência do Secretário-Substituto desta Unidade Técnica (peça 18) , que, em face da delegação de competência conferida pelo Relator, autorizou a realização da citação tal qual proposta.
3.	Em cumprimento ao pronunciamento do Secretário-Substituto, foi efetuada a citação do responsável, Carlos Evandro Pereira de Meneses, conforme delineado adiante:
Comunicação: Ofício 13824/2019-TCU/Seproc (peça 20) 
Data da Expedição: 4/12/2019
Data da Ciência: 18/12/2019 (peça 21) 
Nome Recebedor: recebido pelo responsável
Observação: Ofício enviado para o endereço do responsável, conforme pesquisa de endereço na base de dados da Receita Federal.
Fim do prazo para a defesa: 2/1/2020	
4.	Por oportuno, cabe ressaltar que, uma vez que foi constatado o envio ao FNDE de comprovante do recolhimento de valor relativo ao débito apurado na execução dos recursos repassados ao município à conta do PNAE/2010 (peça 14) e que aquela Autarquia concluiu que não se evidenciou prejuízo ao erário (peça 15) , esta Unidade considerou ausentes, para o PNAE/2010, os pressupostos para a instauração da TCE, tendo sido, portanto, o responsável citado unicamente em função de irregularidades ocorridas no município de Serra Talhada/PE no âmbito do Programa Nacional de Alimentação Escolar, exercício 2012. 
5.	Posteriormente, o responsável, por meio do seu advogado constituído nos autos (procurações à peça 23, pp. 2-3) , apresentou as suas alegações de defesa (peça 24) , em que alegou que 'desde 01/03/2011, o Secretário Municipal de Educação de Serra Talhada possui autonomia, inclusive, sendo responsável pela gestão, ordenações de despesas e prestações de contas, bem como os atos inerentes à respectiva administração' (peça 24, pp. 2-4) . Informa, ainda, que tanto o Decreto Municipal nº 1.563/2011 (peça 27) como a Lei Complementar Municipal nº 120/2011 (peça 28) , conferiram autonomia administrativa à Secretaria Municipal de Educação, inclusive, competindo ao respectivo Secretário a prestação de contas perante o Fundo Nacional de Desenvolvimento da Educação, conforme se aduz dos trechos da referida lei transcritos abaixo:
Art. 1º Fica instituído o Fundo Municipal de Educação - FME de natureza contábil, com o objetivo de centralizar, criar condições financeiras e gerenciar recursos orçamentários destinados ao desenvolvimento das ações de Educação executadas ou coordenadas pela Secretaria Municipal de Educação, a seguir listados:
[...]
Art. 3º São receitas do Fundo:
	I - As transferências oriundas do disposto no art. 212 da Constituição Federal, que exige aplicação, mínima, de 25% (vinte e cinco por cento) das receitas resultantes dos impostos e transferências, na manutenção e no desenvolvimento do ensino infantil em creche e pré-escola e do ensino fundamental;
	II - Doações feitas diretamente para esse Fundo;
	III - Transferências Automáticas do Fundo Nacional de Desenvolvimento da Educação - FNDE;
	IV - Transferências do Fundo de Manutenção e Desenvolvimento da Educação Básica - FUNDEB e de Valorização dos Profissionais da Educação, ou outro que venha a substituir;
	V - Dotações orçamentárias do Município e recursos adicionais que a Lei estabelecer no transcorrer de cada exercício;
	VI - As transferências voluntárias que lhe forem destinadas;
	VII - O resultado da aplicação financeira de seus ativos;
	VIII - As provenientes de:
	a) convênios, contratos e acordos firmados pela Secretaria de Educação com entidades públicas ou privadas nacionais, internacionais ou estrangeiras;
	b) operações de crédito referentes a¿ antecipação de receita;
	IX - os auxílios, contribuições, doações, legados e subvenções de entidades públicas ou privadas, nacionais, internacionais ou estrangeiras.
	X - outros destinados por Lei.
	§ 1º Os recursos de que trata este artigo são depositados e movimentados em banco oficial, geridos pelo Secretário Municipal de Educação, em conta especial sob a denominação do Fundo Municipal de Educação - FME.
	§ 2º Os recursos oriundos da receita do FME integram unidade orçamentária própria.
	§ 3º Aplicam-se ao FME as normas gerais da contabilidade e execução orçamentário-financeira públicas.
Art. 4º O Fundo Municipal de Educação - FME ficará subordinado a¿ Secretaria Municipal de Educação, sob fiscalização do Conselho Municipal de Educação - CME.
[...]
Art. 5º São atribuições do Secretário Municipal de Educação, como ordenador de despesa do Fundo:
	[...]
	V - Ordenar empenhos e pagamentos do Fundo;
	VI - Celebrar convênios, ajustes, acordos, contratos e outros instrumentos negociais no âmbito da competência da Secretaria Municipal de Educação com a União, Estados e Municípios e pessoas físicas e jurídicas privadas;
	[...]
	VIII - Prestar contas ao Conselho Municipal de Educação;
	IX - Incumbe privativamente ao Secretário Municipal de Educação, cabendo-lhe:
	a) exercer o controle da execução orçamentário-financeira da aplicação dos recursos do FME;
	b) controlar as contas bancárias do FME;
	c) assinar a movimentação dos recursos financeiros do FME;
	d) no prazo legal, prestar contas da aplicação dos recursos ao Tribunal de Contas do Estado.
[...]
Art. 12 O Secretário Municipal de Educação é responsável pela regularidade e legalidade da despesa, devendo observar as normas previstas na Constituição Federal, nas leis federais que dispõem sobre direito financeiro, licitações e contratos administrativos, na Lei Orgânica do Município de Serra Talhada/PE e demais regras federais ou municiais aplicáveis ao processamento da despesa.
Parágrafo único. A responsabilidade, prevista neste artigo, será eximida após o julgamento das contas pelo Tribunal de Contas do Estado de Pernambuco e da União.
6.	Tendo em vista os novos elementos apresentados pelo responsável, propôs-se realizar a citação do ex-Secretário Municipal de Educação, Israel Alves da Silveira (CPF: XXX.090.984-XX) , conforme ato de nomeação apensado aos presentes autos (peça 22) , para apresentar alegações de defesa e/ou recolher o valor total do débito quantificado, como se segue (peça 30) :
a)	realizar a citação, com fundamento nos arts. 10, § 1º, e 12, incisos I e II, da Lei 8.443/1992 c/c o art. 202, incisos I e II, do RI/TCU, para que, no prazo de quinze dias, o responsável abaixo indicado, em decorrência das condutas praticadas, apresente alegações de defesa e/ou recolha, aos cofres especificados, a quantia abaixo indicada, atualizada monetariamente a partir da respectiva data até o efetivo recolhimento, abatendo-se na oportunidade a quantia eventualmente ressarcida, na forma da legislação em vigor, que geraram as irregularidades demonstradas a seguir:
Débito relacionado somente ao responsável Israel Alves da Silveira (CPF: XXX.090.984-XX) , Secretário Municipal de Educação, no período 2009 a 2012, na condição de gestor dos recursos do PNAE/2012.
Irregularidade: não comprovação da boa e regular aplicação dos recursos federais repassados ao município de Serra Talhada/PE no âmbito do Programa Nacional de Alimentação Escolar, exercício 2012, em face de irregularidades na execução dos recursos transferidos.
Evidências: Parecer n° 2778/2017-DAESP/COPRA/CGCAP/DIFIN (peça 5, pp. 76-82) e Relatório de TCE n° 281/2018 - DIREC/COTCE/CGAPC/DIFIN-FNDE/MEC (peça 7, pp. 54-63) .
Normas infringidas: art. 37, caput, c/c o art. 70, parágrafo único, da Constituição da República Federativa do Brasil; art. 93, do Decreto-lei 200/1967; art. 66, do Decreto 93.872/1986; e Resolução CD/FNDE nº 38, de 16 de julho de 2009.
Cofre credor: Fundo Nacional de Desenvolvimento da Educação.
Valor atualizado do débito (sem juros) em 18/11/2019: R$ 279.164,87
Conduta: não demonstrar a boa e regular aplicação dos recursos federais recebidos e geridos por meio do PNAE/2012, em face de irregularidades na execução dos recursos do instrumento em questão, quais sejam: não confirmação de entrega de produtos; aquisição de gêneros alimentícios da agricultura familiar por preços superiores aos da tabela da CONAB; e falta de comprovação documental das despesas realizadas.
Nexo de causalidade: a conduta descrita impediu o estabelecimento do nexo causal entre as possíveis despesas efetuadas com os recursos recebidos, no âmbito do instrumento em questão, com possível dano ao Erário.
Culpabilidade: não há excludentes de ilicitude, de culpabilidade e de punibilidade; é razoável supor que o responsável tinha consciência da ilicitude de sua conduta; era exigível conduta diversa da praticada.
7.	Em cumprimento ao pronunciamento da Unidade (peça 32) , foi efetuada a citação do responsável, Israel Alves da Silveira, conforme delineado adiante:
	Comunicação: Ofício 19781/2020-TCU/Seproc (peça 34) 
Data da Expedição: 5/5/2020
Data da Ciência: não houve - devolvido ao remetente (peça 35) 
Observação: Ofício enviado para o endereço do responsável (Rua Maria Raimunda da Conceicão, 139 - José Tomé de Sousa 56.909-486 - Serra Talhada - PE) , conforme pesquisa de endereço na base de dados da Receita Federal (peça 33) .

	Comunicação: Ofício 41837/2020-TCU/Seproc (peça 37) 
Data da Expedição: 10/8/2020
Data da Ciência: não houve - devolvido motivo ausente (peça 38) 
Observação: Ofício enviado para o endereço do responsável (R. Dr. Ivan Souto de Oliveira, 1538 - Serra Talhada - PE, 56906-525) , conforme pesquisa de endereço na base de dados do TSE e Renach

	Comunicação: Edital 1647/2020-TCU/Seproc (peça 39) 
Data da Expedição: 25/9/2020
Data da Publicação: 19/10/2020 (peça 40) 
Fim do prazo para a defesa: 3/11/2020

8.	Posteriormente, em Despacho exarado nos autos em 1/2/2021 (peça 42) , a Seproc, registrando não haver no sistema DGI-Consultas endereço válido diverso dos já utilizados, propôs o reenvio das citações ao Sr. Israel Alves da Silveira, tendo em vista que o motivo do não recebimento do Ofício 41837/2020-TCU/Seproc (peça 37) foi 'ausente', sendo efetuadas novas tentativas de citação do responsável, conforme delineado abaixo:
	Comunicação: Ofício 4665/221-TCU/Seproc (peça 43) 
Data da Expedição: 9/2/2021
Data da Ciência: não houve - devolvido motivo não procurado (peça 46) 
Observação: Ofício reenviado para o endereço do responsável (Rua Maria Raimunda da Conceicão, 139 - José Tomé de Sousa 56.909-486 - Serra Talhada - PE) , conforme pesquisa de endereço na base de dados da Receita Federal (peça 33) .

	Comunicação: Ofício 3090/2021-TCU/Seproc (peça 44) 
Data da Expedição: 2/2/2021
Data da Ciência: não houve - devolvido motivo ausente (peça 45) 
Observação: Ofício reenviado para o endereço do responsável (R. Dr. Ivan Souto de Oliveira, 1538 - Serra Talhada - PE, 56906-525) , conforme pesquisa de endereço na base de dados do TSE e Renach

9.	Em 13/5/2021, houve o comparecimento do responsável aos autos, protocolando documento com alegações de defesa (peça 47) , complementadas em novo documento recebido em 19/5/2021 (peça 50) , a serem analisadas abaixo na seção 'Exame Técnico'.
10.	Conforme Despacho de Conclusão das Comunicações Processuais (peça 49) , as providências inerentes às comunicações processuais foram concluídas, retornando, pois, os autos à esta Unidade Técnica.
EXAME TÉCNICO			 
Da defesa do ex-Secretário Municipal de Educação Israel Alves da Silveira
11.	O responsável foi citado por 'não demonstrar a boa e regular aplicação dos recursos federais recebidos e geridos por meio do PNAE/2012, em face de irregularidades na execução dos recursos do instrumento em questão, quais sejam: não confirmação de entrega de produtos; aquisição de gêneros alimentícios da agricultura familiar por preços superiores aos da tabela da CONAB; e falta de comprovação documental das despesas realizadas'.
12.	Na defesa apresentada (peças 47 e 50) , o responsável discorre inicialmente sobre a tempestividade de suas alegações de defesa, afirmando que 'Conforme consta no Histo¿rico do Processo em tela no si¿tio do TCU, ha¿ ause¿ncia de Cie¿ncia de Notificac¿a¿o no que se refere a mim (Israel Alves da Silveira) , parte interessada' e que 'Tenho a registrar que resido no enderec¿o supracitado desde abril do ano 2015, enderec¿o este de cunho pu¿blico (comprovante de reside¿ncia em anexo) e ate¿ a presente data na¿o me foi dada nenhuma cie¿ncia de processo em destaque'.
13.	Cumpre destacar que o referido endereço fornecido na peça de defesa, qual seja 'na Rua Maria Raimunda da Conceic¿a¿o, 139, Bairro Jose¿ Tome¿ de Souza Ramos - Universita¿rio, Serra Talhada/PE, CEP 56.909-486', é exatamente o mesmo no qual tentou-se por duas vezes citar o responsável, mediante o Ofício 19781/2020-TCU/Seproc, de 5/5/2020 (peça 34) , e Ofício 4665/221-TCU/Seproc, de 9/2/2021 (peça 43) , ambos devolvidos ao remetente sem ciência, conforme ARs às peças 35 e 46.
14.	Tendo o responsável sido citado por via editalícia em 19/10/2020, data da publicação no DOU (cf. peça 40) , após a realização, sem êxito, de sucessivas tentativas nos endereços constantes das bases de dados dos sistemas públicos da Receita Federal, TSE e Renach, considera esta Unidade Técnica ponto pacífico que as alegações de defesa foram apresentadas de maneira intempestiva, inobstante entendimento contrário do Defendente.
15.	Prosseguida a análise, verificou-se que em suas alegações de defesa o responsável, ataca a fundamentação legal para a imputação das irregularidades, quais sejam art. 37, caput, c/c o art. 70, parágrafo único, da Constituição da República Federativa do Brasil; art. 93, do Decreto-lei 200/1967; art. 66, do Decreto 93.872/1986; e Resolução CD/FNDE nº 38, de 16 de julho de 2009, arguindo, em síntese: 
- que 'a aplicac¿a¿o dos recursos do PNAE, exerci¿cio 2012, no munici¿pio de Serra Talhada, no que a mim compete na qualidade de Secreta¿rio de Educac¿a¿o e Gestor Financeiro (a¿ e¿poca) obedece na totalidade aos princi¿pios da Administrac¿a¿o Pu¿blica de legalidade, impessoalidade, moralidade, publicidade e eficie¿ncia, bem como, esta¿ por demais caracterizado o cumprimento das obrigac¿o¿es de natureza pecunia¿ria em prestar contas';
- que 'na aplicac¿a¿o dos recursos, cumpriu-se todas as etapas legais, desde a aquisic¿a¿o dos alimentos, a destinac¿a¿o, ao atendimento a¿ demanda estudantil, ate¿ a inserc¿a¿o dos Documentos fiscais e conta¿beis comprobato¿rios (Notas Fiscais, Empenhos e Comprovantes de Pagamento) no Sistema de Gesta¿o de Prestac¿a¿o de Contas (SiGPC) ';
- que 'Quanto ao bom e regular emprego dos recursos oriundos do Programa Nacional de Alimentac¿a¿o Escolar (PNAE) pelo munici¿pio de Serra Talhada, ano 2012 (ano-exerci¿cio em questa¿o no processo) , houve toda a atenc¿a¿o em destinar, sem interrupc¿a¿o e de acordo com os padro¿es de nutric¿a¿o exigidos pela normativa vigente, a correta destinac¿a¿o da Alimentac¿a¿o Escolar aos Alunos da Educac¿a¿o Infantil, do Ensino Fundamental, da Educac¿a¿o de Jovens e Adultos no Ensino Regular, no Ensino Integral e no Programa Mais Educac¿a¿o';
- que 'No que tange a¿ prestac¿a¿o de contas, mais uma vez cabe registrar que todas as informac¿o¿es fiscais e conta¿beis foram apresentadas dentro do prazo estabelecido pelas normativas do Sistema de Gesta¿o de Prestac¿a¿o de Contas - SiGPC';
- que 'Concernente ao que orienta e determina a Resoluc¿a¿o CDIFNDE no 38, de 16 de julho de 2009, ha¿ que por justo se conceber que a aplicac¿a¿o dos recursos do PNAE se deu em cumprimento a todos os requisitos normativos com o bom e regular emprego dos recursos pu¿blicos, com ressalvas a¿ destinac¿a¿o de 30% a¿ compra direta aos produtores da Agricultura Familiar, o que segue justificado nos mais i¿ntimos e possi¿veis detalhes, em virtude do decretado Estado de Emerge¿ncia em virtude da Seca no Ano 2012, que afetou o munici¿pio de Serra Talhada e demais munici¿pios da regia¿o sertaneja de Pernambuco, com reconhecimento do Governo Federal';
- que 'Exposto o cenário e seus agravantes ocasionados pela Seca, cabe registrar que, na totalidade, foi impresso elevado esforc¿o e se cumpriu com o bom uso e regularidade do emprego dos recursos pu¿blicos oriundos do PNAE, embora em contexto de plena e significativa adversidade, mais do que ja¿ justificada em laudas antecedentes.';
- que 'Na totalidade da aplicac¿a¿o dos recursos em questa¿o, somando-se os valores empregados na compra direta aos produtores da agricultura familiar aos utilizados na compra de produtos aos outros fornecedores, cumpriu-se o fornecimento regular de alimentac¿a¿o escolar aos estudantes, no co¿mpute dos 200 dias letivos, conforme Incisos III e IV do Art. 30 da Resoluc¿a¿o CD/FNDE no 38, de 16 de julho de 2009';
16.	Malgrado o responsável ter apresentado arrazoado objetivando a comprovação do pleno cumprimento de suas obrigações relativas à execução do Programa, mesmo enfrentando dificuldades decorrentes de estado de emergência em virtude da seca no ano de 2012, exsurge da análise que inexiste na referida manifestação de defesa qualquer argumentação ou justificação atinente às irregularidades específicas que lhe estão sendo imputadas (conforme item 6, acima) , quais sejam:
¿	não confirmação de entrega de produtos; 
¿	aquisição de gêneros alimentícios da agricultura familiar por preços superiores aos da tabela da CONAB; e 
¿	falta de comprovação documental das despesas realizadas
17.	Infere-se do já citado fragmento das alegações de defesa apresentada pelo ex-Secretário, que se repete a seguir - 'Conforme consta no Histo¿rico do Processo em tela no si¿tio do TCU, ha¿ ause¿ncia de Cie¿ncia de Notificac¿a¿o no que se refere a mim (Israel Alves da Silveira) , parte interessada' - que o responsável teve acesso aos autos conforme indicado no texto do Edital 1647/2020-TCU/Seproc publicado no DOU (peça 40) :
O acesso aos autos pode ser realizado por meio do Portal do TCU (www.tcu.gov.br) , ou por meio da plataforma de servic¿os digitais Conecta-TCU, para as instituic¿o¿es que aderiram a¿ soluc¿a¿o, exceto no caso de processos/documentos sigilosos, cujo acesso depende de autorizac¿a¿o da autoridade competente.
Informac¿o¿es detalhadas acerca do processo, da (s) irregularidade (s) acima indicada (s) , do (s) valor (es) histo¿rico (s) do de¿bito com a (s) respectiva (s) data (s) de ocorre¿ncia e do (s) cofre (s) credor (es) podem ser obtidas junto a¿ Secretaria de Gesta¿o de Processos (Seproc) , telefone (61) 3527-5234, e-mail cacidadao@tcu.gov.br, ou em qualquer outra Secretaria de Controle Externo do Tribunal.
18.	Entende portanto esta Unidade Técnica que, malgrado não ter ele acusado recebimento das citações a ele dirigidas, por duas vezes, no mesmo endereço em que ora afirma residir dede 2015, o responsável teve acesso aos autos e plenas condições de obter informações detalhadas acerca do processo, das irregularidades e da conduta que lhe estavam sendo imputadas.
19.	Para efeito de clareza, repete-se a seguir o trecho relevante da instrução à peça 16, em que se fez a análise detalhada das referidas irregularidades, imputadas originalmente ao ex-prefeito Carlos Evandro Pereira de Meneses, mas posteriormente responsabilizadas ao ex-Secretário Municipal de Educação Israel Alves da Silveira, ora Defendente:
20.1 Irregularidade 1: não comprovação da boa e regular aplicação dos recursos federais repassados ao município de Serra Talhada/PE no âmbito do Programa Nacional de Alimentação Escolar, exercício 2012, em face de irregularidades na execução dos recursos transferidos.
20.1.1. Fundamentação para o encaminhamento: 
20.1.1.1. No tocante às irregularidades na execução dos recursos do PNAE-2012, aponta o relatório do tomador à peça 7, pp. 58-60:
13. Apo¿s a aprovac¿a¿o da prestac¿a¿o de contas da transfere¿ncia em questa¿o, a entidade foi objeto de vistoria in loco por parte da Controladoria Geral da Unia¿o - CGU, que gerou o Relato¿rio de Demandas Especiais nº 00215.001027/2013-27 (pec¿a 10) apontando resumidamente o que segue:
	Subitem 
	Constatac¿a¿o
	R$

	2.1.1. 
	Na¿o confirmac¿a¿o de entrega de produtos/quantidades e incapacidade produtiva de agricultor/associac¿a¿o
	82.850,74

	2.1.3. 
	Aquisic¿a¿o de ge¿neros alimenti¿cios da agricultura familiar por prec¿os superiores aos da tabela da CONAB 
	33.667,06 

	2.1.4. 
	Falta de comprovac¿a¿o documental 
	70.328,18 

	2.1.5. 
	Despesas inelegi¿veis 
	1.928,18 

	2.2.1. 
	Ause¿ncia de formalizac¿a¿o de processo administrativo referente a¿ chamada pu¿blica 
	0,00 

	2.2.2. 
	Impropriedades na formalizac¿a¿o da Chamada Pu¿blica 001/2012 
	0,00 

	2.2.3. 
	Ause¿ncia de apresentac¿a¿o ou apresentac¿a¿o incompleta de projetos de vendas/contratos 
	0,00 

	2.2.4. 
	Pagamentos sem cobertura contratual 
	0,00 

	2.2.5. 
	Movimentac¿a¿o financeira realizada em desacordo com a legislac¿a¿o 
	111.500,00 

	2.2.6. 
	Aquisic¿a¿o de produtos da agricultura familiar abaixo dos 30% 
	0,00 

	2.2.7. 
	Realizac¿a¿o de prega¿o presencial em vez de prega¿o eletro¿nico 
	0,00 

	2.2.10. 
	Falta de comprovac¿a¿o documental da realizac¿a¿o de pesquisa de prec¿os por parte da Administrac¿a¿o com vistas a aferir a me¿dia praticada pelo mercado, mediante a elaborac¿a¿o de orc¿amento detalhado 
	0,00 

	Total
	300.274,16 

 (...) 
4.1. A inspec¿a¿o in loco realizada pela CGU, atual Ministe¿rio da Transpare¿ncia, Fiscalizac¿a¿o e Controladoria-Geral da Unia¿o, apontou as seguintes ocorre¿ncias (item 13 deste Relato¿rio) .
4.1.1. No item 2.1.1, a equipe de fiscalizac¿a¿o realizou entrevistas com fornecedores, pessoas fi¿sicas e juri¿dicas, no sentido de avaliar a capacidade de produc¿a¿o e entrega dos produtos constantes das notas fiscais apresentadas. No entanto, na¿o restou comprovada a entrega de produtos que totalizam o valor de R$ 82.850,74, conforme discriminado abaixo:
 (...) 
4.1.2. Com relac¿a¿o ao item 2.1.3, na¿o foram encontradas evide¿ncias de que tenha sido realizada pesquisa de prec¿os e/ou consulta a¿s tabelas de prec¿os da Companhia Nacional de Abastecimento - CONAB, com vistas a¿ realizac¿a¿o da Chamada Pu¿blica no 001/2012. As tabelas mencionadas foram disponibilizadas pelo Setor de Apoio a¿ Logi¿stica e Gesta¿o da Oferta - SEGEO, da Superintende¿ncia Regional da CONAB em Pernambuco, e permitiram identificar a ocorre¿ncia de sobreprec¿o perfazendo um total de R$ 33.667,06. Conforme disposto no Inciso I, artigo 9o da IN 76/2016 TCU a data a ser utilizada para impugnac¿a¿o sera¿ a data do cre¿dito das ordens banca¿rias, neste caso 15/12/2012, conforme atestado em extrato da conta corrente especi¿fica do programa.
 (...) 
4.1.3. No que se refere ao item 2.1.4, a partir da ana¿lise dos extratos banca¿rios da conta especi¿fica do Programa, e do exame da documentac¿a¿o comprobato¿ria das despesas efetuadas, constatou-se a inexiste¿ncia de comprovac¿a¿o documental dos dispe¿ndios elencados na tabela a seguir:
 (...) 
4.1.4. O item 2.1.5 trata da constatac¿a¿o de despesas inelegi¿veis, incompati¿veis com os objetivos do Programa, conforme detalhado na tabela abaixo:
 (...) 
4.1.5. Com refere¿ncia ao item 2.2.5, na ana¿lise dos extratos banca¿rios da conta especi¿fica do Programa, constatou-se que os valores discriminados na tabela a seguir foram transferidos para a conta corrente no 28.547-1, da Age¿ncia no 0246-1 - Fundo Municipal de Educac¿a¿o:
 (...) 
5.4. Considerando-se que os valores mencionados no item 4.1 (2.1.5) ja¿ haviam sido objeto de impugnac¿a¿o na constatac¿a¿o do item 4.1 (2.1.4) , os mesmos esta¿o sendo abatidos do valor total do prejui¿zo apontado pela CGU, perfazendo um total de R$ 298.345,98.
20.1.1.2. Quanto às irregularidades apontadas pelo tomador de contas, verifica-se do Relatório de Demandas Externas nº 00215.001027/2013-27 da CGU (peça 4, pp. 30-109) que:
20.1.1.2.1. quanto à ocorrência referente ao item 2.1.1., procede o débito, ante o exposto no relatório (grifos nossos) : 
Fato
No dia 23/07/2014, foi realizada visita ao sítio da presidente da Associação dos Moradores da Fazenda Juazeiro e Fazenda Saco da Roça, (...) junto a quem efetuou-se entrevista. (...) 
Tendo sido questionada acerca dos produtos e quantitativos constantes dos documentos emitidos pela associação, a entrevistada declarou que a entidade em tela não possuía capacidade produtiva para fornecer todos os produtos contratados, (...) 
Não obstante a falta de capacidade produtiva acima mencionada, durante o exercício de 2012, a Associação dos Moradores da Fazenda Juazeiro e Fazenda Saco da Roça emitiu notas fiscais referentes a estes produtos (...) 
 (...) 
Análise do Controle Interno
 (...) 
Não foi apresentada justificativa para a declaração, fornecida pela presidente da Associação dos Moradores da Fazenda Juazeiro e Fazenda Saco da Roça, de falta de capacidade produtiva para fornecimento de produtos relacionados em algumas notas fiscais constantes das Prestações de Contas destes exercícios e já detalhados no campo 'fato' cujos valores apurados foram: (...) 
2012 - R$ 82.850,74 (...) 
Desta forma não restou comprovada a entrega dos produtos
20.1.1.2.2. quanto à ocorrência referente ao item 2.1.3., procede o débito, ante o exposto no relatório (grifos nossos) : 
Fato
Em razão de a equipe de fiscalização não ter encontrado evidências, a partir da análise da documentação apresentada pela Prefeitura Municipal de Serra Talhada/PE, de que tenha sido realizada pesquisa de preços e/ou consulta às tabelas de preços da Companhia Nacional de Abastecimento (CONAB) (...) foi requisitada ao Setor de Apoio à Logística e Gestão da Oferta (SEGEO) da Superintendência Regional da CONAB em Pernambuco, a disponibilização das mencionadas tabelas da CONAB, utilizadas no âmbito do Programa de Aquisição de Alimentos (PAA) .
Tomando tais tabelas como referência, o exame dos preços praticados no âmbito das chamadas públicas indicadas no parágrafo anterior, para a aquisição dos gêneros alimentícios oriundos da agricultura familiar e registrados nas notas fiscais disponibilizadas pela Prefeitura Municipal de Serra Talhada/PE, revelou a ocorrência de sobrepreço no valor de R$ 103.287,95, sendo: 
 (...) 
R$ 33.667,06 referente ao exercício de 2012;
20.1.1.2.3. quanto à ocorrência referente ao item 2.1.4., procede o débito, ante o exposto no relatório (grifos nossos) : 
Fato
Por intermédio da análise dos extratos da conta bancária nº 20.203-7, agência nº 246-1, Banco do Brasil, utilizada para o gerenciamento dos recursos recebidos do Fundo Nacional de Desenvolvimento da Educação (FNDE) no âmbito do Programa Nacional de Alimentação Escolar (PNAE) pela Prefeitura Municipal de Serra Talhada/PE, no que tange aos exercícios de 2012 e 2013, bem como a partir do exame da documentação comprobatória das despesas efetuadas com recursos provenientes de tal conta, constatou-se a inexistência de comprovação documental dos dispêndios elencados na tabela a seguir apresentada. 
 (...) 
Total 2012	 70.328,18
20.1.1.2.4. quanto à ocorrência referente ao item 2.2.5., não procede o débito, uma vez que, conforme o exposto no relatório (grifos nossos) , mesmo que em desacordo com a normas regulatórias, os recursos transferidos foram devolvidos à conta de origem e, portanto, não houve dano ao Erário: 
Fato
Por intermédio da análise dos extratos da conta bancária nº 20.203-7, agência nº 246-1, Banco do Brasil, utilizada para o gerenciamento dos recursos recebidos do Fundo Nacional de Desenvolvimento da Educação (FNDE) , no âmbito do Programa Nacional de Alimentação Escolar (PNAE) , pela Prefeitura Municipal de Serra Talhada/PE, durante os exercícios de 2012 e 2013, bem como a partir do exame da documentação comprobatória das despesas efetuadas com recursos provenientes de tal conta, (...) constatou-se que os valores elencados na tabela a seguir apresentada foram transferidos para a conta corrente nº 28.547-1 da Agência nº 0246-1 - Fundo Municipal de Educação.
Cumpre ressaltar que a prática descrita no parágrafo anterior é vedada pela legislação (Decreto nº 7.507/2011 e Resolução CD/FNDE nº 44/2011) , que exige o gerenciamento dos recursos do PNAE exclusivamente por intermédio da conta bancária vinculada a este programa.  
	Extrato Bancário (Banco do Brasil, Agência nº 246-1, C/C nº 20.203-7) 
	Obs.

	Operação
	Valor
	
	Transferência on line
	23.500,00
	Foi apresentado comprovante de transferência para a conta corrente nº 28.547-1 da agência nº 0246-1 - Fundo Municipal de Educação, devolvido em 10/10/2012

	Transferência on line
	3.000,00
	Foi apresentado comprovante de transferência para a conta corrente nº 28.547-1 da agência nº 0246-1 - Fundo Municipal de Educação, devolvido em 30/11/2012

	Transferência on line
	85.000,00
	Foi apresentado comprovante de transferência para a conta corrente nº 28.547-1 da agência nº 0246-1 - Fundo Municipal de Educação, devolvido em 10/12/2012

	Total 2012
	111.500,00
	
20.1.1.3. Como restou caracterizada a presença das irregularidades acima descritas na execução dos recursos do PNAE/2012, também se verificou a não comprovação da boa e regular aplicação dos recursos objeto deste processo.
20.1.1.4. Nesse diapasão, cabe ressaltar que é pacífica a jurisprudência deste Tribunal no sentido de que compete ao gestor o ônus de provar a aplicação regular dos recursos que lhe foram confiados (Acórdão 974/2018-TCU-Plenário (Relator: Bruno Dantas) , 511/2018 - Plenário (Relator: Aroldo Cedraz) , 3875/2018 -Primeira Câmara (Relator: Vital Do Rêgo) , 1983/2018  - Primeira Câmara (Relator: Bruno Dantas) , 1294/2018 - Primeira Câmara (Relator: Bruno Dantas) , 3200/2018 - Segunda Câmara (Relator: Aroldo Cedraz) , 2512/2018 - Segunda Câmara (Relator: Aroldo Cedraz) , 2384/2018 - Segunda Câmara (Relator: José Múcio Monteiro) , 2014/2018 - Segunda Câmara (Relator: Aroldo Cedraz) , 901/2018 - Segunda Câmara (Relator: José Múcio Monteiro) , entre outros) .
20.1.2. 	Evidências: Parecer n° 2778/2017-DAESP/COPRA/CGCAP/DIFIN (peça 5, pp. 76-82) e Relatório de TCE n° 281/2018 - DIREC/COTCE/CGAPC/DIFIN-FNDE/MEC (peça 7, pp. 54-63) .
20.1.3. 	Normas infringidas: art. 37, caput, c/c o art. 70, parágrafo único, da Constituição da República Federativa do Brasil; art. 93, do Decreto-lei 200/1967; art. 66, do Decreto 93.872/1986; e Resolução CD/FNDE nº 38, de 16 de julho de 2009.
	20.1.4. Débitos relacionados ao responsável Carlos Evandro Pereira de Meneses (CPF: XXX.800.498-XX) :
20.1.4.1. não confirmação de entrega de produtos
Data de ocorrência	Valor histórico (R$) 
	Data de ocorrência
	Valor histórico (R$) 

	17/12/2012
	2.600,00

	9/5/2012
	910,00

	31/5/2012
	2.340,00

	20/6/2012
	43.589,00

	17/2/2012
	3.600,00

	17/2/2012
	16.952,40

	20/6/2012
	3.867,50

	17/2/2012
	440,00

	17/2/2012
	8.551,84

	TOTAL
	82.850,74

Valor atualizado do débito (sem juros) em 18/11/2019: R$ 125.260,17
20.1.4.2. aquisição de gêneros alimentícios da agricultura familiar por preços superiores aos da tabela da CONAB
Data de ocorrência	Valor histórico (R$) 
	Data de ocorrência
	Valor histórico (R$) 

	15/12/2012
	1.512,00

	15/12/2012
	32.155,06

	TOTAL
	33.667,06

Valor atualizado do débito (sem juros) em 18/11/2019: R$ 49.298,68
20.1.4.3. falta de comprovação documental das despesas realizadas
	Data de ocorrência
	Valor histórico (R$) 

	4/4/2012
	1.621,18

	9/8/2012
	18.000,00

	22/8/2012
	307,00

	30/8/2012
	8.000,00

	4/9/2012
	6.000,00

	3/10/2012
	25.000,00

	6/11/2012
	1.400,00

	6/11/2012
	10.000,00

	TOTAL
	70.328,18

Valor atualizado do débito (sem juros) em 18/11/2019: R$ 104.606,68
20.1.5. Cofre credor: Fundo Nacional de Desenvolvimento da Educação.
20.1.6. Responsável: Carlos Evandro Pereira de Meneses (CPF: XXX.800.498-XX) .
20.1.6.1. Conduta: não demonstrar a boa e regular aplicação dos recursos federais recebidos e geridos por meio do PNAE/2012, em face de irregularidades na execução dos recursos do instrumento em questão, quais sejam: não confirmação de entrega de produtos; aquisição de gêneros alimentícios da agricultura familiar por preços superiores aos da tabela da CONAB; e falta de comprovação documental das despesas realizadas.
20.1.6.2. Nexo de causalidade: a conduta descrita impediu o estabelecimento do nexo causal entre as possíveis despesas efetuadas com os recursos recebidos, no âmbito do instrumento em questão, com possível dano ao Erário.
20.1.6.3. Culpabilidade: não há excludentes de ilicitude, de culpabilidade e de punibilidade; é razoável supor que o responsável tinha consciência da ilicitude de sua conduta; era exigível conduta diversa da praticada.
20.1.7. Encaminhamento: citação.
20.	Da análise procedida acima, verifica-se que os argumentos de defesa apresentados não foram suficientes para elidir as irregularidades pelas quais o Sr. Israel Alves da Silveira está sendo responsabilizado, de forma que devem ser rejeitados.
21.	Quanto ao responsável original, o ex-prefeito Carlos Evandro Pereira de Meneses, entende-se oportuno retomar os fundamentos que justificaram a proposta desta Unidade Técnica no sentido de afastar a sua responsabilidade, conforme instrução precedente.
22.	A jurisprudência do TCU é firme no sentido de imputar a responsabilidade pessoal ao gestor pela comprovação da boa e regular aplicação dos recursos federais recebidos mediante convênio ou instrumentos congêneres, submetendo-se todo aquele que administra recursos públicos ao dever constitucional e legal de demonstrar o correto emprego dos valores federais, nos termos do parágrafo único do art. 70 da Constituição de 1988 e do art. 93 do Decreto-Lei nº 200, de 25 de fevereiro de 1967 (Acórdãos 225/2000, 27/2004, 1.569/2007, da 2ª Câmara; e Acórdãos 11/1997, 1.659/2006 e 59/2009, do Plenário) .
23.	Adicionalmente, esse Tribunal também entende que o dever de prestar de contas é pessoal, cabendo ao responsável a obrigação de certificar-se de seu cumprimento, mesmo na hipótese de ter delegado a tarefa a outrem, sendo que a eventual delegação de tarefas acessórias ao dever de prestar contas não abrange a responsabilidade pela prestação de contas e pela consequente obrigação de comprovar a boa e regular aplicação dos recursos federais recebidos, as quais, por princípio, são indelegáveis (Acórdão 8662/2013-TCU-Primeira Câmara) .
24.	Além do mais, o entendimento majoritário desta Corte é no sentido de que 'o instrumento da delegação de competência não retira a responsabilidade de quem delega' (Acórdão 476/2008-TCU-Plenário, Acórdão 296/2011-TCU-Segunda Câmara e Acórdão 894/2009-TCU-Primeira Câmara) . Logo, nos casos dos prefeitos municipais, a regra geral adotada por esse Tribunal é a de responsabilização pessoal do prefeito, pois ainda que a execução dos recursos seja conduzida por auxiliares vinculados ao gabinete do chefe do executivo municipal, a condição de agente político não afasta a responsabilidade do prefeito, que pode responder por culpa in vigilando e in eligendo (Acórdão 3161/2016-TCU-Plenário) .
25.	Em particular, exceção que vem sendo reconhecida em algumas situações na jurisprudência recente desse Tribunal refere-se ao caso em que o afastamento da responsabilidade do prefeito pela utilização dos recursos repassados se dá em razão de os atos de gestão do convênio terem sido praticados por secretário municipal, conforme competência específica prevista em lei municipal, de acordo com o que se observa nos julgados a seguir:
'A comprovação de que os atos de gestão do convênio foram praticados por secretário municipal, conforme competência prevista em lei municipal, afasta a responsabilidade do prefeito pela utilização dos recursos transferidos, mesmo que, na condição de agente político, figure como signatário do ajuste.' (Acórdão 563/2019-TCU-Segunda Câmara, Revisor: Ministro-Substituto Weder de Oliveira, grifos acrescidos) .
'A comprovação de que todos os atos de gestão e controle do convênio foram praticados por secretário municipal, conforme delegação de competência prevista em lei municipal, afasta a responsabilidade do prefeito pela utilização dos recursos transferidos, mesmo que, na condição de agente político, figure como signatário do ajuste.' (Acórdão 7304/2013-TCU-Primeira Câmara, Relator: Ministro-Substituto Augusto Sherman, grifos acrescidos) .
26.	Especificamente no que tange aos fundamentos do primeiro e mais recente acórdão mencionado no item anterior, cabe destacar um excerto do Voto Revisor do Ministro-Substituto Weder de Oliveira no qual ele esclarece a posição vencedora naquele julgamento, no sentido de que não haveria propriamente uma delegação de competência, mas sim uma atribuição legislativa de competência aos secretários municipais por meio de uma disposição expressa por meio de uma lei municipal:
' (...) . O gestor, a quem a legislação e a jurisprudência desta Corte de Contas atribuem responsabilidade pela comprovação da boa e regular aplicação dos recursos federais, não se confunde, necessariamente, com o chefe do executivo, mas se refere àquele que detém a competência legal para administrar e gerir os recursos.
Assim, no caso concreto, considero que a competência para gerir o convênio e a responsabilidade pelos recursos repassados recaem sobre a então titular da Secretaria de Desenvolvimento Social de Caucaia, Lúcia Macedo Sales, ante expressa disposição legislativa nesse sentido e os diversos documentos juntados aos autos.'
27.	Portanto, conforme examinado na instrução precedente (peça 30, pp. 2-6) , merece ser acolhida a tese de que teria restado caracterizada a ilegitimidade passiva do ex-Prefeito em função de ter havido delegação de competência aos ocupantes do cargo de Secretário Municipal de Educação, uma vez que tal foi determinado por disposição de lei municipal específica (Lei Complementar Municipal nº 120/2011- peça 28) . 
28.	Não havendo elementos para que se possa efetivamente aferir e reconhecer a ocorrência de boa-fé na conduta do responsável, pode este Tribunal, desde logo, proferir o julgamento de mérito pela irregularidade das contas, conforme os termos dos §§ 2º e 6º do art. 202 do Regimento Interno do TCU, aplicando-lhe a multa prevista no art. 57 da Lei 8.443/1992.
Prescrição da Pretensão Punitiva
29.	Vale ressaltar que a pretensão punitiva do TCU, conforme Acórdão 1441/2016-TCU-Plenário, Relator: Benjamin Zymler, que uniformizou a jurisprudência acerca dessa questão, subordina-se ao prazo geral de prescrição indicado no art. 205 do Código Civil, que é de dez anos, contado da data de ocorrência da irregularidade sancionada, nos termos do art. 189 do Código Civil, sendo este prazo interrompido pelo ato que ordenar a citação, a audiência ou a oitiva do responsável.
30.	No caso em exame, não houve a prescrição, uma vez que as irregularidades sancionadas ocorreram no ano de 2012 e o ato de ordenação da citação se deu em 27/4/2020 (peça 32) .
CONCLUSÃO
31.	Em face da análise promovida na seção 'Exame Técnico', propõe-se rejeitar as defesas apresentadas pelo responsável Israel Alves da Silveira, julgando suas contas irregulares, condenando-o em débito e aplicando-lhe a multa prevista art. 57 da Lei 8.443/1992.
32.	Conforme análise promovida na instrução antecedente (peça 30) , propõe-se, ainda, excluir a responsabilidade do Sr. Carlos Evandro Pereira de Meneses (CPF: XXX.800.498-XX) , retirando-o do polo passivo da TCE, com sua exclusão da relação processual, por ter havido delegação de competência pelo ex-prefeito ao ocupante do cargo de Secretário Municipal de Educação por disposição de lei municipal específica (peça 28) e que os atos de gestão foram por este último praticados.
PROPOSTA DE ENCAMINHAMENTO
33.	Diante do exposto, submetemos os autos à consideração superior, propondo ao Tribunal:
a)	excluir da relação processual Carlos Evandro Pereira de Meneses (CPF: XXX.800.498-XX) ;
b)	rejeitar as alegações de defesa apresentadas pelo responsável Israel Alves da Silveira (CPF: XXX.090.984-XX) ;
c)	julgar irregulares, nos termos dos arts. 1º, inciso I, 16, inciso III, alíneas b e c, da Lei 8.443/1992, c/c os arts. 19 e 23, inciso III, da mesma Lei, as contas do responsável Israel Alves da Silveira (CPF: XXX.090.984-XX) , condenando-o ao pagamento das importâncias a seguir especificadas, atualizadas monetariamente e acrescidas dos juros de mora, calculadas a partir das datas discriminadas até a data da efetiva quitação do débito, fixando-lhe o prazo de quinze dias, para que comprove, perante o Tribunal, o recolhimento das referidas quantias aos cofres do Fundo Nacional de Desenvolvimento da Educação, nos termos do art. 23, inciso III, alínea 'a', da citada lei, c/c o art. 214, inciso III, alínea 'a', do Regimento Interno do TCU. 
Débitos relacionados ao responsável Israel Alves da Silveira (CPF: XXX.090.984-XX) :
	Data de ocorrência
	Valor histórico (R$) 

	17/12/2012
	2.600,00

	9/5/2012
	910,00

	31/5/2012
	2.340,00

	20/6/2012
	43.589,00

	17/2/2012
	3.600,00

	17/2/2012
	16.952,40

	20/6/2012
	3.867,50

	17/2/2012
	440,00

	17/2/2012
	8.551,84

	15/12/2012
	1.512,00

	15/12/2012
	32.155,06

	4/4/2012
	1.621,18

	9/8/2012
	18.000,00

	22/8/2012
	307,00

	30/8/2012
	8.000,00

	4/9/2012
	6.000,00

	3/10/2012
	25.000,00

	6/11/2012
	1.400,00

	6/11/2012
	10.000,00

Valor atualizado do débito (com juros) em 31/5/2021: R$ 322.578,13
d)	aplicar a multa prevista no art. 57 da Lei 8.443/1992 c/c o art. 267 do Regimento Interno do TCU ao responsável Israel Alves da Silveira (CPF: XXX.090.984-XX) , fixando-lhe o prazo de quinze dias, a contar da notificação, para que comprove, perante o Tribunal (art. 214, III, alínea 'a', do Regimento Interno do TCU) , o recolhimento da dívida aos cofres do Tesouro Nacional, atualizada monetariamente desde a data do acórdão que vier a ser proferido por este Tribunal até a data do efetivo recolhimento, se paga após o vencimento, na forma da legislação em vigor;
e)	autorizar, desde logo, a cobrança judicial das dívidas, caso não atendida a notificação, na forma do disposto no art. 28, inciso II, da Lei 8.443/1992;
f)	autorizar também, desde logo, se requerido, com fundamento no art. 26, da Lei 8.443, de 1992, c/c o art. 217, §§ 1º e 2º do Regimento Interno do TCU, o parcelamento da (s) dívida (s) em até 36 parcelas, incidindo, sobre cada parcela, corrigida monetariamente, os correspondentes acréscimos legais, fixando-lhe o prazo de quinze dias, a contar do recebimento da notificação, para comprovar, perante o Tribunal, o recolhimento da primeira parcela, e de trinta dias, a contar da parcela anterior, para comprovar os recolhimentos das demais parcelas, devendo incidir, sobre cada valor mensal, atualizado monetariamente, os juros de mora devidos, no caso do débito, na forma prevista na legislação em vigor, alertando o responsável de que a falta de comprovação do recolhimento de qualquer parcela importará o vencimento antecipado do saldo devedor, nos termos do § 2º do art. 217 do Regimento Interno deste Tribunal; 
g)	enviar cópia do Acórdão a ser prolatado à Procuradoria da República no Estado de Pernambuco, nos termos do § 3º do art. 16 da Lei 8.443/1992, c/c o § 7º do art. 209 do Regimento Interno do TCU, para adoção das medidas cabíveis; e
h)	enviar cópia do Acórdão que vier a ser proferido ao Fundo Nacional de Desenvolvimento da Educação e aos responsáveis, para ciência;
i)	informar à Procuradoria da República no Estado de Pernambuco, ao Fundo Nacional de Desenvolvimento da Educação e aos responsáveis que a presente deliberação, acompanhada do Relatório e do Voto que a fundamenta, está disponível para a consulta no endereço www.tcu.gov.br/acordaos, além de esclarecer que, caso requerido, o TCU poderá fornecer sem custos as correspondentes cópias, de forma impressa; e
j)	informar à Procuradoria da República no Estado de Pernambuco que, nos termos do Parágrafo único do art. 62 da Resolução TCU 259/2014, os procuradores e membros do Ministério Público credenciados nesta Corte podem acessar os presentes autos de forma eletrônica e automática, ressalvados apenas os casos de eventuais peças classificadas como sigilosas, as quais requerem solicitação formal."
O Ministério Público junto a este Tribunal (MP/TCU) , representado pelo procurador Marinus Eduardo De Vries Marsico, manifestou-se de acordo com a proposta da unidade instrutiva (peça 54) .
	É o relatório.

Renata Pereira de Alencar SÁ (OAB/PE 31.914) e Allan Michell Pereira SÁ (OAB/PE 28.165) (peça 23), representando Carlos Evandro Pereira de Meneses; Israel Alves da Silveira, representando o município de Serra Talhada/PE.

Procurador Marinus Eduardo De Vries Marsico.

TOMADA DE CONTAS ESPECIAL. FNDE. PROGRAMA NACIONAL DE ALIMENTAÇÃO ESCOLAR (PNAE). EXERCÍCIOS DE 2010 E 2012. AUDITORIA DA CONTROLADORIA GERAL DA UNIÃO. IRREGULARIDADES NA EXECUÇÃO. CITAÇÃO. EXCLUSÃO DA RESPONSABILIDADE DO EX-PREFEITO. ACOLHIMENTO PARCIAL DAS ALEGAÇÕES DE DEFESA DO SECRETÁRIO MUNICIPAL DE EDUCAÇÃO. CONTAS IRREGULARES. DÉBITO. MULTA. COMUNICAÇÕES.

TOMADA DE CONTAS ESPECIAL (TCE)

Secretaria de Controle Externo de Tomada de Contas Especial (Secex-TCE).

Examina-se processo de tomada de contas especial instaurada pelo Fundo Nacional de Desenvolvimento da Educação (FNDE) em que foi responsabilizado, inicialmente, o Sr.  Carlos Evandro Pereira de Meneses, ex-prefeito de Serra Talhada/PE, gestões 2005/2008 e 2009/2012, em razão de irregularidades na execução dos recursos federais recebidos para a execução de ações do Programa Nacional de Alimentação Escolar (PNAE) , exercícios de 2010 e de 2012.
Os recursos repassados pelo FNDE ao referido município, no âmbito do PNAE/2010 e do PNAE/2012, totalizaram R$ 600.900,00 e R$ 797.136,00, respectivamente[footnoteRef:2].  [2:  Peça 7, p. 54-55.] 
O fundamento para a instauração desta TCE, conforme consignado na matriz de responsabilização elaborada pelo tomador de contas, foi a ocorrência das seguintes irregularidades na execução dos recursos dos referidos programas[footnoteRef:3]: [3:  Peça 7, p. 64-66.] 
"PNAE/2010: na¿o confirmac¿a¿o de entrega de produtos/quantidades e incapacidade produtiva de agricultor/associac¿a¿o 	(R$ 6.860,67) e aquisic¿a¿o de ge¿neros alimenti¿cios da agricultura familiar por prec¿os superiores aos da tabela da Conab (R$ 8.451,50) ;
PNAE/2012: na¿o confirmac¿a¿o de entrega de produtos/quantidades e incapacidade produtiva de agricultor/associac¿a¿o 	(R$ 82.850,74) , aquisic¿a¿o de ge¿neros alimenti¿cios da agricultura familiar por prec¿os superiores aos da tabela da Conab (R$ 33.667,06) , falta de comprovac¿a¿o documental (R$ 70.328,18) e movimentac¿a¿o financeira realizada em desacordo com a legislac¿a¿o (R$ 111.500,00) ."
O tomador de contas concluiu que o prejuízo importaria no valor original de                    R$ 313.658,15, imputando-se a responsabilidade a Carlos Evandro Pereira de Meneses, na condição de gestor dos recursos.
Neste Tribunal, em sede de instrução preliminar[footnoteRef:4], a Secretaria de Controle Externo de Tomada de Contas Especial (Secex-TCE) verificou que as contas do PNAE/2010 tinham sido apresentadas intempestivamente e aprovadas com ressalva, "com recolhimento do débito ainda na fase interna da TCE", não se evidenciando prejuízo ao erário. [4:  Peça 16.] 
Quanto às irregularidades referentes ao PNAE/2012, a Secex-TCE constatou que não procedia a imputação de dano referente à movimentação financeira realizada em desacordo com a legislação (R$ 111.500,00) , visto que os recursos haviam sido devolvidos à conta de origem.
Foi realizada, assim, a citação do Sr. Carlos Evandro Pereira de Meneses pela não comprovação da boa e regular aplicação dos recursos federais repassados ao município de Serra Talhada/PE no âmbito do PNAE referente ao exercício de 2012, haja vista a na¿o confirmac¿a¿o de entrega de produtos (R$ 82.850,74) , a aquisic¿a¿o de ge¿neros alimenti¿cios da agricultura familiar por prec¿os superiores aos da tabela da Conab (R$ 33.667,06) e a falta de comprovac¿a¿o documental de despesas (R$ 70.328,18) , totalizando o valor histórico de R$ 186.845,98[footnoteRef:5] . [5:  Peça 16, p. 3.] 
Devidamente notificado, o responsável apresentou alegações de defesa, ressaltando, em síntese, que "desde 01/03/2011, o Secretário Municipal de Educação de Serra Talhada possui autonomia, inclusive, sendo responsável pela gestão, ordenações de despesas e prestações de contas, bem como os atos inerentes à respectiva administração"[footnoteRef:6]. Informou, ainda, que tanto o Decreto Municipal 1.563/2011[footnoteRef:7] como a Lei Complementar Municipal 120/2011[footnoteRef:8] conferiram autonomia administrativa à Secretaria Municipal de Educação, competindo ao respectivo secretário a prestação de contas perante o FNDE. [6:  Peça 24, p. 2-4.]  [7:  Peça 27.]  [8:  Peça 28.] 
A unidade instrutiva acatou as alegações apresentadas e propôs a realização de citação do Sr. Israel Alves Da Silveira, então secretário municipal de Educação, no período 2009 a 2012, na condição de gestor dos recursos do PNAE/2012[footnoteRef:9].  [9:  Peça 30.] 
Em instrução de mérito[footnoteRef:10], a Secex-TCE propôs excluir a responsabilidade de Carlos Evandro Pereira de Meneses, rejeitar as defesas apresentadas pelo responsável Israel Alves da Silveira, julgando suas contas irregulares, com condenação em débito e aplicação da multa prevista art. 57 da Lei 8.443/1992. [10:  Peça 51.] 
O Ministério Público junto a este Tribunal manifestou-se de acordo com essa proposta[footnoteRef:11]. [11:  Peça 54.] 
II
Acolho em parte a análise da unidade instrutiva, com a qual concordou o MP/TCU, complementando o exame com as ponderações abaixo.
Desde a fase interna desta TCE, o Sr. Carlos Evandro Pereira de Meneses havia informado que o gestor e ordenador de despesas era o secretário de Educação, com apresentação da documentação comprobatória[footnoteRef:12]. Considerando a confirmação de que havia sido atribuída competência, em razão de lei e decreto municipais, para o secretário de Educação gerir os recursos, acertada a proposta de exclusão de responsabilidade do ex-prefeito. [12:  Peça 5, p. 86, e peça 6, p. 1, 20-26.] 
Concordo, ademais, com a unidade instrutiva em relação à exclusão do débito apontado inicialmente referente à constatação de "movimentação financeira realizada em desacordo com a legislação", quantificado pelo FNDE em R$ 111.500,00.
Tal irregularidade foi constatada em ação de controle desenvolvida pela Controladoria-Geral da União (CGU) [footnoteRef:13], na qual foi destacado que houve devolução dos recursos à conta corrente específica e concluindo-se que se tratava de constatação sem dano ao erário[footnoteRef:14]. No relatório da CGU há menção de que os valores foram transferidos para a conta do Fundo Municipal de Educação e as datas de devolução dos mesmos valores dessa conta para a conta específica do PNAE.  [13:  Relatório de demandas externas 000215.001027/2013-27 (Peça 4, p. 31-109) . ]  [14:  Peça 4, p. 77 e 101-102.] 
Ante a devolução dos recursos, que pode ser confirmada pelo extrato da conta específica[footnoteRef:15], correto o entendimento da CGU e da unidade instrutiva de que se trata de irregularidade sem dano. [15:  Peça 5, p. 52-54.] 
Quanto às alegações de defesa apresentadas pelo Sr. Israel Alves da Silveira, a Secex-TCE concluiu que apesar de o responsável "ter apresentado arrazoado objetivando a comprovação do pleno cumprimento de suas obrigações relativas à execução do Programa, mesmo enfrentando dificuldades decorrentes de estado de emergência em virtude da seca no ano de 2012, exsurge da análise que inexiste na referida manifestação de defesa qualquer argumentação ou justificação atinente às irregularidades específicas que lhe estão sendo imputadas".
Observo que o responsável apresentou justificativas principalmente para a não destinação de no mínimo 30% dos recursos à compra direta de produtores de agricultura familiar, em desacordo com caput da Lei 11.947/2009, irregularidade que constou do relatório da CGU, mas que não ensejou débito. 
Ao justificar tal impropriedade, o Sr. Israel Alves da Silveira abordou o contexto do período de execução do PNAE 2012, citando a decretação de estado de emergência do município devido à seca e a diminuição da produção, podendo ser destacados os seguintes trechos[footnoteRef:16]: [16:  Peça 47] 
"Conforme matéria, há total nitidez da dificuldade (alcançando a impossibilidade naquele ano 2012) de se aplicar 30% dos recursos oriundos do PNAE na compra de produtos da Agricultura Familiar, dada a escassez dos alimentos em produção e oferta, em nível de município de Serra Talhada e região. Não se faz possível contestar tal realidade, uma vez que o seguro do Garantia-Safra, o Bolsa Estiagem e a liberação do crédito para os agricultores, financiado pelo Banco do Nordeste somente se vislumbra em decorrência de Estado de Emergência provocado pela escassez de chuvas.
 (...) 
Os dados constantes da Tabela 2, do Estudo do IPEA, a seguir, evidenciam os produtos que mais sofreram queda por consequência da seca, no ano 2012, sendo esses, exatamente os que compõem parte essencial do cardápio de Alimentação Escolar, em virtude dos hábitos alimentares da região. No exposto cenário, tem-se na ordem decrescente em destaque, os oito produtos básicos com as maiores quedas na produção, registradas do ano 2011 para o ano 2012: o feijão (-74,29%) , o mel de abelha (-59,38%) , a batata-inglesa (- 53,53%) , a mandioca (-31,48%) , a batata-doce (-29,99%) , o tomate (-29,61 %) , a cana-de-açúcar (-26,59%) e a banana (-15,62%) . No conjunto, tais quedas de produção exerceram importante implicação no não atingimento da meta mínima de 30% dos recursos do PNAE - Exercício 2012, que deveriam ter sido aplicados na compra direta aos Agricultores Familiares de Serra Talhada e Região do Semi-árido, para composição da Alimentação Escolar dos Estudantes matriculados na Rede Municipal de Ensino de Serra Talhada."
Corroboram as afirmações acima e podem ser utilizadas em proveito do ex-secretário, as justificativas apresentadas pelo Sr. Carlos Evandro Pereira de Meneses, no âmbito interno desta TCE[footnoteRef:17], quanto à irregularidade da aquisição de produtos da agricultura familiar com valores acima da tabela da Conab: [17:  Peça 6, p. 1-2.] 
"No que concerne ao Item 4.1.2, do Parecer n° 2778/2017-DAESP/COPRA/CGCAP/DIFIN/FNDE/MEC, que analisa o subitem 2.1.3 da planilha de constatação do Item 4.1, esclarecemos que todos os produtos foram adquiridos com base no valor de mercado, após pesquisa de preço.
Não houve aquisição de qualquer produto com sobrepreço, conforme alegado no parecer.
Vale ressaltar que o Parecer nº 2778/2017-DAESP/COPRA/CGCAP/DIFIN/FNDE/MEC, em momento algum aponta quais os produtos supostamente adquiridos com sobrepreço e em que consistia esse sobrepreço, levando por base o preço da tabela da CONAB e o valor da aquisição.
Por fim, destacamos que, por se tratar de um país continental, a tabela de preços da CONAB apresenta uma média de preços geral dos produtos, que não observa a variação de preços por localidade, especialmente em uma região como o sertão nordestino, em que o período de seca muitas vezes eleva o preço dos produtos agrícolas." (grifei) 
Ante esse cenário, é razoável acolher em parte os argumentos apresentados, considerando principalmente a ausência de descrição no relatório da CGU dos itens com valor a maior dos que os constantes da tabela da Conab, fato que prejudica consideravelmente a defesa do responsável, devendo ser afastado o débito relativo a essa irregularidade (R$ 33.667,06) .
Com relação às demais irregularidades resultantes da citação do responsável, a na¿o confirmac¿a¿o de entrega de produtos (R$ 82.850,74) e a falta de comprovac¿a¿o documental de despesas (R$ 70.328,18) , concordo com a análise da unidade instrutiva no sentido de que não foi apresentada documentação comprobatória que as refutassem.
Nesse contexto, cabe excluir a responsabilidade do Sr. Carlos Evandro Pereira, acolher parcialmente as alegações de defesa do Sr. Israel Alves da Silveira e julgar irregulares suas contas, condenando-o a restituir aos cofres do FNDE o valor histórico de R$ 152.908,92, com aplicação da multa prevista no art. 57 da Lei 8.443/1992, em valor proporcional ao dano, uma vez que não se operou a prescrição da pretensão punitiva, conforme critérios firmados no Acórdão 1441/2016-TCU-Plenário.
Diante do exposto, manifesto-me pela aprovação do acórdão que ora submeto à apreciação deste Colegiado.
TCU, Sala das Sessões, em 29 de março de 2022.
Weder de Oliveira 
Relator